【裁判字號】    98,上易,778
【裁判日期】    981211
【裁判案由】    業務侵占
【裁判全文】
臺灣高等法院高雄分院刑事判決         98年度上易字第778號
上  訴  人  臺灣高雄地方法院檢察署檢察官
被      告  甲○○
被      告  丁○○
上列上訴人因被告等業務侵占案件，不服臺灣高雄地方法院96年
度易字第1924號中華民國98年8 月20日第一審判決（起訴案號：
臺灣高雄地方法院檢察署95年度偵緝字第2588號），提起上訴，
本院判決如下：
    主  文
上訴駁回。
    理  由
一、公訴意旨略以：被告甲○○、丁○○原分別係設於高雄市○○區○○路302 號之益化股份有限公司（下稱益化公司）之
    廠長、會計，均負責辦理公司貨款收支工作，為從事業務之
    人。詎被告2 人自民國92年9 月間起至93年2 月間止，利用
    其等經手益化公司停業善後事宜之機會，將其等所收取如附
    表所示之客戶橡易有限公司（下稱橡易公司）、米麒國際貿
    易有限公司（下稱米麒公司）用以支付益化公司之貨款支票
    ，未經益化公司之同意，自92年10月27日起至93年3 月30日
    止，共同意圖為自己不法所有並基於概括之犯意聯絡，推由
    被告丁○○將附表所示之支票分別委託合作金庫銀行三民分
    行（下稱合作金庫）、臺灣銀行鳳山分行（下稱臺灣銀行）
    向附表所示之銀行取得票款，並存入被告丁○○之子詹曜誠
    於合作金庫帳號0000000000000 號帳戶內及被告甲○○臺灣
    銀行帳號000000000000號帳戶內，予以侵占入己。因認被告
    2 人均涉犯刑法第336 條第2 項之業務侵占罪嫌等語。
二、證據能力部分：
  (一)共同被告丁○○就被告甲○○部分，於偵查中未經具結之陳
    述：
  1.按被告以外之人於審判外之言詞或書面陳述，除法律有規定
    者外，不得作為證據，刑事訴訟法第159 條第1 項定有明文
    。惟按被告以外之人於偵查中向檢察官所為之陳述，除顯有
    不可信之情況者外，得為證據，刑事訴訟法第159 條之1 第
    2 項定有明文。又刑事訴訟法第159 條之1 第2 項所定得為
    證據之被告以外之人於偵查中向檢察官所為之陳述，包括共
    同被告非以證人身分於偵查中向檢察官所為之陳述，係有關
    被告以外之人於檢察官偵查中所為之陳述如何得為證據能力
    之規定，故於審判中，如共同被告在調查被告本人之案件時
    已依刑事訴訟法第277 條之2 規定轉換為證人調查詢問，而
    具結陳述，經賦予被告對該共同被告所為之陳述為詰問之機
    會者，該以共同被告身分所為之陳述，法院即非不得與其以
    證人身分所為之陳述，綜合該被告以外之人全部供述證據，
    斟酌案內其他調查之證據資料，本於經驗法則及論理法則，
    予以取捨，作證據價值之判斷，非謂於被告本人案件中，僅
    能採取共同被告以證人身分所為之陳述作為判斷之依據，該
    非以證人身分之共同被告所為之陳述，即為無證據能力之證
    據，而應予排除不用（最高法院97年度臺上字第2631號判決
    意旨參考）。
  2.查本件共同被告丁○○於偵查中有關被告甲○○之供述，固
    屬於傳聞證據，惟其於原審審理時，已依證人身分傳喚到庭
    ，而為具結陳述，並經被告甲○○予以詰問，有審判筆錄及
    結文各1 份附卷可稽（原審卷一第113 至123 頁、第128 頁
    ），揆諸前揭法條及判決意旨，自有證據能力。
  (二)證人即益化公司總經理吳國良偵查中經具結之陳述：查證人
    吳國良於偵查中所為之陳述，固屬於傳聞證據，惟業經供前
    具結（偵卷第27頁），已足擔保其證言之真實性，此係檢察
    官依法訊問，復無其他事證足資認定其於檢察官訊問時有受
    違法取供情事，並無何特別不可信之情況，依前揭法條意旨
    ，自有證據能力。
  (三)按被告以外之人於審判外之陳述，雖不符前4 條之規定，而
    經當事人於審判程序同意作為證據，法院審酌該言詞陳述或
    書面陳述作成時之情況，認為適當者，亦得為證據，刑事訴
    訟法第159 條之5 第1 項定有明文。查本案認定事實所引用
    之卷內其餘卷證資料，除原已符同法第159 條之1 至第159
    條之4 規定、及法律另有規定等傳聞法則之例外規定，而得
    作為證據外，並無證據證明係公務員違背法定程序所取得，
    而檢察官及被告2 人於原審及本院行準備程序及審理時，均
    同意其證據能力，本院審酌前揭陳述作成時之情況，並無違
    法取證之瑕疵，認以之作為證據亦屬適當，依前揭法條意旨
    ，自均得為證據。
三、按犯罪事實應依證據認定之，無證據不得認定犯罪事實；不
    能證明被告犯罪者，應諭知無罪之判決，刑事訴訟法第154
    條第2 項、第301 條第1 項前段分別定有明文。復事實之認
    定，應憑證據，如未能發現相當證據，或證據不足以證明，
    自不能以推測或擬制之方法為裁判基礎；又認定不利於被告
    之事實，須依積極證據，苟積極證據不足為不利於被告事實
    之認定時，即應為有利被告之認定，更不必有何有利之證據
    ；再認定犯罪事實，所憑之證據，雖不以直接證據為限，間
    接證據亦包括在內，然無論直接或間接證據，其為訴訟上之
    證明，須於通常一般之人均不致於有所懷疑，而得確信其為
    真實之程度者，始得據之為有罪之認定，倘其證明尚未達到
    此一程度，而有合理性懷疑之存在時，即無從為有罪之認定
    （最高法院30年度上字第816 號、40年度台上字第86號、76
    年度台上字第4986號判例意旨參考）。末按刑法第336 條第
    2 項業務侵占罪之構成要件，除從事業務人員客觀上必須侵
    占自己業務上所持有之物，主觀上仍須有不法所有之意圖始
    可。
四、
  (一)公訴意旨認被告2 人涉有業務侵占罪嫌，係以告訴代理人乙○○、洪錫鵬之指訴、證人吳國良、丙○○、證人即協助處
    理益化公司帳務者盧郭淑貞於偵查中之證述、證人即被告丁○○之子詹耀誠、王青鳳於偵訊時之證述、被告2 人偵訊時
    之供述，臺灣板橋地方法院95年度重小字第294 號小額民事
    判決、臺灣臺中地方法院94年度訴字第852 號民事判決、臺
    灣銀行鳳山分行95年12月27日鳳山營密字第09500087861 號
    函( 附存提款交易明細查詢表) 、合作金庫銀行三民分行96
    年3 月22日合金三民字第0960001340號函( 附交易明細表)
    、合作金庫商業銀行美濃分行95年11月29日合金美字第0950
    004001號函( 附中國農民銀行存款對帳單) 等為其主要之論
    據。
  (二)訊據被告甲○○堅詞否認有何業務侵占犯行，被告丁○○固
    坦認於前揭時、地，收取附表所示支票，並提示付款後存入
    附表所示帳戶，惟亦堅詞否認有何業務侵占犯行。2 人均辯
    稱：其等均無業務侵占故意，因證人吳國良停業後不願再對
    相關傳票支出用印，導致其等無法使用公司帳戶擔負停業後
    之相關支出費用，而證人丙○○亦稱其等可先將收取票款用
    以擔負支出，又其等係將附表所示票據用以支出停業後所需
    電費、工資、運費等費用，並無不法所有之意圖等語。
五、首待究明者，為本件附表所示8 紙支票之票款流向為何，及
    被告2 人有無易持有為所有之外觀？
  (一)經查益化公司如附表所示8 紙支票，金額合計為新台幣（下
    同）69萬795 元，係經被告丁○○提示付款後，存入如附表
    所示被告甲○○、被告丁○○不知情之子詹曜誠帳戶，而附
    表編號8 所示支票經提示付款後，其中部分款項分2 次各以
    新臺幣（下同）35萬元、13萬9,000 元匯入被告甲○○中國
    農民銀行（下稱農民銀行）帳號00000000000 號帳戶內等情
    ，業據被告丁○○坦承不諱（見95年度偵緝字第2588號卷，
    下稱偵卷一，第15至16頁；原審卷一第120 、121 頁），核
    與證人詹曜誠於原審證述之情節相符，並有臺灣銀行光碟櫃
    歷史明細查詢系統資料、合作金庫銀行各類存款分戶交易明
    細表影本，如附表所示支票影本各1 紙在卷可佐（見偵卷一
    ，第48、64頁，板橋地院95年度重小字第294 號卷第22之1
    頁正反面、第26、27頁、第31頁正、反面、第35、39頁、第
    43之1 頁、臺中地院94年度訴字第852 號卷第55頁、原審卷
    三第43頁），此部分應堪信為真實。
  (二)而觀之該2 筆存款存入之農民銀行存摺存款存入憑條「戶名
    」欄上載「甲○○」之字樣，在字體筆順、勾勒及筆畫方面
    ，均與被告丁○○於原審當庭書寫「甲○○」之字跡相仿，
    有農民銀行存摺存款存入憑條影本2 紙、被告丁○○當庭書
    寫「甲○○」字跡1 份附卷可佐（見原審卷三第128 、244
    頁），又被告甲○○於原審時供稱：其帳戶交給被告丁○○
    保管、處理益化公司資金事宜，益化公司停業善後前後，有
    時會由其帳戶先行代墊部分支出，附表所示支票均其收受，
    因其保管公司的印章，小章是證人吳國良保管，支票必須透
    過其蓋章後交給會計丁○○保管，支票是廠商用來支付益化
    公司貨款。當時其戶頭已經處理公司的善後代墊款，其不希
    望票據的處理再用其帳戶，故叫被告丁○○去找其他的帳戶
    等語（見原審卷一第30至31頁），足見被告甲○○確有授權
    被告丁○○處理被告甲○○帳戶資金，先行代墊益化公司支
    出、票據事宜及將提示後金額匯入其他帳戶之情，則被告丁○○受被告甲○○指示而為前揭資金處理之方式，無悖常理
    ，自堪採信。
六、次須查明者，為被告2 人是否有不法所有之意圖？
  (一)益化公司係在92年8 月底結束營業，停業期間係交由被告2
    人處理善後乙節，為被告2 人所供明，檢察官對此亦不爭執
    。而該公司停業期間，因發生爭執，致負責人吳國良不願在
    被告2 人所提出之單據上，配合蓋章用印各情，亦為被告2
    人所供明，所供核與證人吳國良於偵查中證稱：92年11月底
    前其都還有蓋章，之後因為要變更負責人就沒有通知蓋章，
    其也回山上等語（見偵卷一第31至32頁）；證人丙○○於原
    審審理時證稱：一開始證人吳國良有出來配合蓋章，後來因
    為雙方發生爭執，證人吳國良認為有些費用不應該支付或是
    認為被告甲○○他們沒有將所有的票都拿出來，故不願意蓋
    章，後來大家都鬧的不愉快等語相符（見原審卷一第125 頁
    ）。且衡情，若證人吳國良已配合用印核支，則被告甲○○
    當無須私下墊款以供善後之理。是證人吳國良於原審證稱：
    有支出就有憑證，伊並無不配合用印云云，尚非可採。
  (二)被告甲○○於本院審理時供稱：善後期間該公司不可能有現
    金收入，伊有聽到證人丙○○跟被告丁○○說支票部分可以
    提用的先提用等語；被告丁○○於本院審理時供稱：伊收到
    支票後，有拿去工廠給證人丙○○，她說沒有禁止背書的支
    票先用，再作帳出去，交給甲○○開會使用等語，所均與證
    人丙○○於原審審理時證稱：其有說公司若有收取小額現金
    時，被告2 人可以運用，而停業後公司所收貨款是否為票款
    或現金其不確定等語（見原審卷一第124 、253 頁），足徵
    證人丙○○亦明知被告2 人處理益化公司善後，資金運用困
    窘，而同意被告2 人可動用部分資金，是被告2 人尚非恣意
    動用所收取附表所示票據資金甚明。雖證人丙○○於原審併
    證稱：沒有授權被告2 人可將支票存入個人帳戶內云云，惟
    承前述，證人丙○○對益化公司停業後，究否可收取到現金
    抑或僅有票款，或2 者兼而有之等公司財務處理情形並未實
    際明瞭，豈會向被告2 人表明僅有「現金」可予以使用？苟
    貨款無現金收入，豈非直接命令被告2 人墊付益化公司支出
    ？是證人丙○○前揭不利被告2 人之證述部分，顯悖常理，
    無足採信。
  (三)益化公司停業後，被告2 人處理公司善後期間，仍有支付工
    資、電費及運費等費用之事實，業據被告甲○○於原審審理
    時供稱：公司停業之後，機器還有在運轉，從電錶可以證明
    ，那時其還有請2 、3 個工人，而被告丁○○之子詹曜誠晚
    上亦有在公司當守衛，白天則幫忙其處理一些事情，至於這
    些工人及被告丁○○及其小孩的工資、電費均是其代墊，另
    裝貨物需要購買袋子的費用，還有運費及一些維修費用都是
    其支出等語（見原審卷一第257 頁），被告丁○○於原審審
    理時供稱：被告甲○○代墊金額應該有超過60萬元等語（見
    原審卷一第240 頁），所供核與證人丙○○於原審審理時證
    稱：因為公司剛停業，會有很多費用要支付，須要證人吳國
    良蓋章，而停業後，尚有些庫存，若有人要買，還是會賣等
    語（見原審卷一第126 、253 頁）；證人吳國良於原審審理
    時證稱：益化公司停業後，被告2 人仍須處理一些庫存的貨
    物，有一些廢鐵可買賣，並處理廠商寄至公司貨款，而公司
    停業後，其至公司蓋章時，有發現有1 、2 個工人在公司工
    廠內磨橡膠粉，從事生產等語（見原審卷一第259 至260 頁
    ）；證人即益化公司員工陳有福於原審審理時證稱：其曾去
    益化公司美山路工廠，在公司結束營業時，有繼續去工廠做
    收尾磨粉的工作，即將剩下的工作做完，當時留有3 個工人
    在工作，期間有發薪水，係由被告甲○○交付給其，收尾是
    按日計算薪資，1 日1,000 元或1, 100元，收尾做1 、2 個
    月，當時工廠仍有水、電，有人來買東西，有訂單才出貨，
    當時被告2 人在公司處理，其他股東偶爾會來，都是被告2
    人發薪資及資遣費給其等語（見原審卷三第199 至202 頁）
    ；證人即益化公司員工洪敏男於原審審理時證稱：公司結束
    時有去美山路工廠收尾，但去2 、3 天，還有人在工廠工作
    ，薪水是會計給的，其認為老闆是被告甲○○，期間有水、
    電等語相符（見原審卷三第205 、207 、208 、209 頁）。
    足見被告2 人於益化公司停業期間，公司仍有營運，確須擔
    負工人薪資、電費等費用支出。
  (四)益化公司停業後92年9 月份，在高雄縣鳥松鄉○○路76號工
    廠之電費尚須繳納30萬7,020 元，而同年10月份至93年5 月
    18日過戶與志一企業股份有限公司前，每月應繳納電費亦分
    別有16萬8,867 元、12萬1,598 元、15萬2,427 元、17萬7,
    606 元、14萬1,624 元、10萬9,321 元、10萬9,114 元一節
    ，有臺灣電力公司鳳山區營業處用電資料表1 紙在卷可參（
    見原審卷二第140 頁），足見益化公司停止營業期間仍有使
    用電力，且電費支出動輒10萬元以上，金額非微，則被告2
    人供稱：益化公司支出2 個月電費共30幾萬元費用，尚非無
    據。
  (五)益化公司停業期間，被告2 人每月薪資為6 萬餘元等情，業
    據證人吳國良證述在卷（見原審卷一第262 頁），是益化公
    司停業期間仍應支付被告2 人每月薪資6 萬元無疑。此外，
    並有生產紀錄簿影本2 紙、被告丁○○作帳筆記1 紙及估價
    單、運費支出證明、運費、貨運裝卸運送費、複印材料費等
    發票共15張在卷可稽（見原審卷一第76至80頁）。觀之上開
    作帳筆記記載3 位工人2 個月之工資、證人詹曜誠3 個月守
    衛工資、被告2 人2 月工資，運費、南隆裝袋費用、罰款等
    ，此部分金額已達85萬元，酌以前揭傳票係被告丁○○從事
    會計業務，不間斷而有規律記載之文書，被告丁○○製作前
    揭紀錄初始，難認有欲做將來訴訟證明之準備，可信度甚高
    ，自可憑以佐證。被告2 人前揭所需支出費用至少已達85萬
    元，顯逾附表所示票款金額69萬0,795 元，足認被告甲○○
    確有墊付益化公司支出，並無將前揭款項供己私人使用之情
    形。縱益化公司對被告2 人所支出費用多寡尚有糾紛，究屬
    民事糾葛，尚難遽以刑法業務侵占罪相繩。
七、綜上所述，被告丁○○在被告甲○○之授意下，將附表所示
    該公司之應收之8 紙支票，予以提示付款，並存入被告甲○○及被告丁○○之子詹曜誠之帳戶內，嗣並將附表編號8 之
    部分款項轉存至被告甲○○之農民銀行帳戶內，固有易單純
    持有為所有之外觀，惟查被告2 人於益化公司停業後，既被
    指派為公司處理善後，而證人吳國良確有因故未配合用印，
    致無法調度運用資金，其等為因應電費、工資及運費等固定
    支出，在證人丙○○之授權下，先行動用部分票款以為支應
    ，尚無悖公司所賦予處理停業善後之任務，自難認被告2 人
    有為不法所有之意圖。被告2 人既欠缺不法所有之意圖，揆
    諸上述，即與業務侵占罪之構成要件有間。
八、證人盧郭淑貞雖於偵訊及原審審理時證稱：益化公司之電費
    係由志一工廠先行墊付，尚非由被告2 人支付云云。然其同
    時證稱：其係益化公司變更負責人為乙○○後才幫忙處理流
    水帳等語（見原審卷一第270 頁），核與證人丙○○於原審
    審理時證稱：證人盧郭淑貞約於93年3 、4 月間即乙○○擔
    任負責人時，始幫忙處理益化公司流水帳等語相符（見原審
    卷一第270 頁），足徵證人盧郭淑貞並未處理益化公司93年
    3 、4 月前之會計事宜，則益化公司自92年9 月起至93 年2
    月底間之會計事宜是否確能掌握、知悉，自有可疑。又益化
    公司停業後，前幾月仍自行支付水電費，嗣因款項不足，始
    由志一公司先行墊付等情，亦據證人丙○○結證在卷（見原
    審卷一第271 頁），足見益化公司停業後並非立即由志一公
    司代墊電費，則被告2 人仍有支付電費之情。況原審依職權
    向志一公司調取代墊益化公司電費憑據，亦回覆稱：有關本
    公司代墊益化公司92年8 月至93年5 月間電費相關事項，因
    時序久遠，且相關憑證均交由益化公司自行帳務處理，實難
    檢附相關資料供核等語，有志一公司98年6 月24日函1份 在
    卷足佐（見原審卷三第139 頁），自難證明益化公司電費每
    期均由志一公司墊付，非被告2 人支付，而為不利被告2 人
    之認定。
九、本件檢察官所為訴訟上之證明，尚未達於於通常一般之人均
    不致於有所懷疑，而得使法院確信被告2 人業務侵占為真實
    之程度。此外，本院復查無其他積極證據足資證明被告確有
    前開犯行，依無罪推定之原則，應認被告2 人被訴之犯罪尚
    屬不能證明。
十、原審因而以不能證明被告犯罪為由，而為被告無罪之諭知，
    核無違誤；檢察官猶執前詞，指摘原判決諭知被告2 人無罪
    為不當，提起上訴，為無理由，應予駁回。
十一、據上論斷，應依刑事訴訟法第368條，判決如主文。
本案經檢察官劉玲興到庭執行職務。
中    華    民    國    98    年    12    月    11    日
                  刑事第七庭    審判長法  官  莊飛宗
                                      法  官  黃憲文
                                      法  官  陳明富
以上正本證明與原本無異。
本件判決不得上訴。
中    華    民    國    98    年    12    月    11    日
                                      書記官  劉鴻瑛
附表：
┌──┬────┬────┬──────────┬─────┬─────┐
│編號│發票日  │客戶名稱│提示支票之帳戶      │支票號碼  │ 金    額 │
│    │        │        │                    │          │（新臺幣）│
├──┼────┼────┼──────────┼─────┼─────┤
│ 1  │92.09.30│橡易公司│甲○○              │RQ0000000 │1970元    │
│    │        │        │臺灣銀行鳳山分行    │          │          │
│    │        │        │帳號000000000000號  │          │          │
├──┼────┼────┼──────────┼─────┼─────┤
│ 2  │92.11.30│橡易公司│詹曜誠              │RQ0000000 │3900元    │
│    │        │        │合作金庫銀行三民分行│          │          │
│    │        │        │帳號0000000000000號 │          │          │
│    │        │        │（起訴書誤載為鳳山郵│          │          │
│    │        │        │局帳號00000000000000│          │          │
│    │        │        │號，業經公訴人當庭更│          │          │
│    │        │        │正）                │          │          │
├──┼────┼────┼──────────┼─────┼─────┤
│ 3  │92.09.30│橡易公司│甲○○              │TB0000000 │3萬4300元 │
│    │        │        │臺灣銀行鳳山分行    │          │          │
│    │        │        │帳號000000000000號  │          │          │
├──┼────┼────┼──────────┼─────┼─────┤
│ 4  │92.11.25│橡易公司│詹曜誠              │AB0000000 │5800元    │
│    │        │        │合作金庫銀行三民分行│          │          │
│    │        │        │帳號0000000000000號 │          │          │
│    │        │        │（起訴書誤載為鳳山郵│          │          │
│    │        │        │局帳號00000000000000│          │          │
│    │        │        │號，業經公訴人當庭更│          │          │
│    │        │        │正）                │          │          │
├──┼────┼────┼──────────┼─────┼─────┤
│ 5  │92.11.30│橡易公司│詹曜誠              │AR0000000 │5922元    │
│    │        │        │合作金庫銀行三民分行│          │          │
│    │        │        │帳號0000000000000號 │          │          │
│    │        │        │（起訴書誤載為鳳山郵│          │          │
│    │        │        │局帳號00000000000000│          │          │
│    │        │        │號，業經公訴人當庭更│          │          │
│    │        │        │正）                │          │          │
├──┼────┼────┼──────────┼─────┼─────┤
│ 6  │92.12.03│橡易公司│詹曜誠              │QH0000000 │1萬943元  │
│    │        │        │合作金庫銀行三民分行│          │          │
│    │        │        │帳號0000000000000號 │          │          │
│    │        │        │（起訴書誤載為鳳山郵│          │          │
│    │        │        │局帳號00000000000000│          │          │
│    │        │        │號，業經公訴人當庭更│          │          │
│    │        │        │正）                │          │          │
├──┼────┼────┼──────────┼─────┼─────┤
│ 7  │92.09.20│橡易公司│甲○○              │HA0000000 │3000元    │
│    │        │        │臺灣銀行鳳山分行    │          │          │
│    │        │        │帳號000000000000號  │          │          │
├──┼────┼────┼──────────┼─────┼─────┤
│ 8  │93.02.08│米麒公司│詹曜誠              │AQ0000000 │62萬4960  │
│    │        │        │合作金庫三民分行    │          │元        │
│    │        │        │帳號0000000000000號 │          │          │
│    │        │        │（起訴書誤載為帳號05│          │          │
│    │        │        │000000000000號，業經│          │          │
│    │        │        │公訴人當庭更正）    │          │          │
└──┴────┴────┴──────────┴─────┴─────┘


司法院資訊處製作；財團法人民間司法改革基金會備份。
